臺灣高等法院民事判決　　　　　　　　　 87年度重訴字第1號
原　　　告　　儒商企業有限公司
兼法定代理人　甲○○
共　　　同
訴訟代理人　　任秀妍律師
複 代 理人　　徐含慧律師
　　　　　　　蔡瑜真律師
被　　　告　　乙○○
　　　　　　　丙○○即楊玉明.
共　　　同
訴訟代理人　黃炳飛律師
上列當事人間因侵權行為損害賠償事件，經本院刑事庭移送前來
，本院於96年4月24日言詞辯論終結，判決如下：
    主  文
原告之訴及假執行之聲請均駁回。
訴訟費用由原告負擔。
    事實及理由
一、按附帶民事訴訟除本編有特別規定外，準用關於刑事訴訟之
    規定，但經移送或發回、發交於民事庭後，應適用民事訴訟
    法；又訴狀送達後，原告不得將原訴變更或追加他訴。但請
    求之基礎事實同一、擴張或減縮應受判決事項之聲明者，不
    在此限，刑事訴訟法第490條、民事訴訟法第255條第1項第2
    款、第3款分別定有明文。本件原告於被告被訴偽造有價證
    券等刑事案件刑事訴訟程序中提起刑事附帶民事訴訟時，係
    依侵權行為、不當得利及委任之法律關係請求(一)被告丙○○
    、乙○○應連帶給付原告儒商企業有限公司（下稱儒商公司
    ）新台幣（以下同）12,791,579元，及自起訴狀繕本送達翌
    日起至給付日止，按週年利率5%計算之利息。(二)被告丙○○
    、乙○○、丁○○（被告丁○○部分，業經原告於民國87年
    2月11日撤回）應連帶給付原告儒商公司1,586,000元，及自
    起訴狀繕本送達翌日起至給付日止，按週年利率5%計算之利
    息。(三)被告丙○○、乙○○應連帶給付原告甲○○340萬元
    ，自起訴狀繕本送達翌日起至給付日止，按週年利率5%計算
    之利息，有86年10月29日刑事附帶民事訴訟起訴狀於附民卷
    可稽（見重附民字132號卷1頁反面）。嗣移送本院民事庭審
    理後，於本院審理中，就上開聲明(一)部分，減縮為被告丙○
    ○、乙○○應連帶給付原告儒商公司10,359,240元本息；就
    上開聲明(二)部分減縮為被告乙○○應給付原告儒商公司1,36
    6,000元本息；就上開聲請(三)部分，擴張請求被告丙○○、
    乙○○應連帶給付原告甲○○400萬元本息（見本院重訴字3
    卷133－151頁），揆之首揭說明，應予准許，爰就減縮及擴
    張後之聲明審理，合先敘明。
二、原告主張：原告儒商公司於73年間設立，經營醫療器材、中
    西藥、化妝品及美容器材買賣等項目，原告甲○○為儒商公
    司負責人。被告乙○○原係美容師，於79年底因業務關係結
    識原告甲○○，向原告甲○○謊稱為其前世配偶，師父派其
    來幫助原告云云，遂進入原告儒商公司擔任總經理。(一)80年
    底被告乙○○藉口為拓展公司業務，向外週轉資金，鼓吹原
    告甲○○出售坐落宜蘭市○○○段五結小段78之3地號之土
    地（下稱系爭宜蘭市土地），用以清償債務及發展事業之用
    。原告甲○○依其建議出售前開土地，並先設定新台幣（以
    下同）700萬元之抵押權予被告乙○○，復偽造以920萬元出
    售予被告丙○○之買賣契約，惟被告乙○○並未交付任何借
    款或交付買賣價金之情事。81年6月該土地出售予訴外人許
    碧蘭，價金700萬元，扣除地上權人施玉之補償金100萬元及
    介紹傭金、契稅、土地增值稅、代書費等費用，尚餘400餘
    萬，均遭被告乙○○取走，被告乙○○將此款中150萬元、
    190萬元分別匯入被告丙○○、乙○○之帳戶，餘60萬元則
    遭被告不法侵吞。被告乙○○、丙○○係夫妻，其2人故意
    侵害原告甲○○之財產權，致原告甲○○受有400萬元之損
    害，依民法第184條、第185條規定，應負連帶賠償之責；又
    依民法第179條規定，亦應將所受之利益返還原告甲○○。
    (二)80年初被告乙○○以公司需款週轉發展為由，要求原告甲
    ○○將其母親名下坐落台北市○○○路○段73巷2號2樓建號
    851及其基地台北市○○區○○段4小段338號土地之應有部
    分（下稱系爭台北市建物），向花旗銀行抵押借款220萬元
    ，嗣再以開發製作茶籽化妝品須購買原料及機器為由，向公
    司申請上述貸款所得之103萬元，然並未用於開發製作茶籽
    化妝品，而予以侵吞，致原告儒商公司受有103萬元之損害
    。依民法第184條規定，被告乙○○應負賠償之責；又依民
    法第179條規定，亦應將所受之利益103萬元返還原告儒商公
    司。(三)自80年至83年間，被告乙○○、丙○○共同侵占原告
    儒商公司貨款所得，存或匯入被告乙○○合作金庫東門支庫
    第000000000000之1帳戶共3,696,570元，進入被告乙○○屏
    東高樹郵局第026148之6號帳戶共1,662,670元，總計5,359,
    240元。另原告儒商公司為存放及委由被告丙○○所開設包
    裝工廠包裝而放置於屏東高樹倉庫價值500萬元之貨品，全
    數為被告二人侵占。依民法第184條、第185條規定，被告應
    負連帶賠償之責；又依民法第179條規定，亦應將所受之利
    益返還原告儒商公司。再被告乙○○係原告儒商公司之受任
    人，依民法第541條規定，應將收取之貨款返還公司。(四)被
    告乙○○侵吞公司貨款1,366,000元匯入其弟弟即訴外人丁
    ○○帳戶，侵害原告儒商公司之財產，依民法第184條、第
    179條規定，被告乙○○應依民法第184條規定負賠償之責，
    或依民法第179條規定將所受利益返還原告儒商公司等語。
    爰依民法第184條、第185條、第179條、第541條、第544條
    之規定，求為命(1)被告乙○○、丙○○應連帶給付原告甲○
    ○400萬元，其中340萬元自起訴狀繕本送達翌日起，其中60
    萬元自95年9月1日訴狀繕本送達翌日起，均至給付日止，按
    週年利率5%計算之利息。(2)被告乙○○應給付原告儒商公司
    103萬元及自起訴狀繕本送達翌日起至給付日止，按週年利
    率5%計算之利息。(3)被告乙○○、丙○○應連帶給付原告儒
    商公司10,359,240元及自起訴狀繕本送達翌日起至給付日止
    ，按週年利率5%計算之利息。(4)被告乙○○應給付原告儒商
    公司136萬6千元及自起訴狀繕本送達翌日起至給付日止，按
    週年利率5%計算之利息。(5)請准供擔保宣告假執行之判決（
    見本院3卷133、134頁，本院4卷12頁）。
三、被告則以：(一)訴之聲明第1項請求400萬元部分：原告於80年
    12月1日曾提供系爭宜蘭市土地設定債權額為700萬元予被告
    乙○○，又於81年1月9日與被告丙○○就上開土地簽訂買賣
    契約，約定以930萬元出賣予被告丙○○，且註明買賣價金
    已於簽約時一次付清；又被告乙○○雖分別於81年6月15日
    及6月25日，在台灣省合作金庫宜蘭支庫匯入被告丙○○屏
    東高樹郵局帳戶150萬元，及乙○○在台北三信五常分社帳
    戶190萬元，然81年6月15日被告匯款時，原告尚未出售土地
    ，自無收受買賣價金之餘地，又6月25日非送件日，原告亦
    不可能收受價金。(二)訴之聲明第2項請求103萬元部分：系爭
    台北市陳黃金霞所有坐落台北市○○○路○段73巷2號2樓房
    地於80年1月間曾設定抵押權予花旗銀行，貸款210萬元，該
    筆貸款核發後，由陳黃金霞簽發面額36萬元、633,014元、
    110 萬元之支票提領，且該3紙支票均係由原告甲○○交予
    會計林桂櫻提領，其中游凱翔背書之支票用以清償該房屋舊
    貸款，其餘2張支票由林桂櫻直接匯入儒商公司帳戶，一部
    分支付公司雜項費用及代書代墊費用，未曾支付被告乙○○
    。(三)訴之聲明第3項請求10,359,240元部分：(1)原告所提出
    之「銷貨紀錄」均係原告自行製作之統計文件，並非實際從
    事銷售或收款業務之人所製作，且原告無法提出足以證明確
    有進貨銷貨及收款等事實之會計憑證或80年8月至83年2月間
    報稅之相關證據資料，證明確有該等營業收入，該銷貨紀錄
    不足為儒商公司確有營業收入之證據。(2)被告乙○○雖曾交
    款指示證人林素貞、林淑雲匯款與被告丙○○、丁○○、及
    支付丙○○之信用卡帳款，惟林素貞、林淑雲均不知悉被告
    乙○○所交付款項之來源，故被告乙○○交予林素貞、林淑
    雲之款項，或係儒商公司之營業收入、或係被告乙○○個人
    之款項，均有可能，不能遽行認定被告乙○○有侵占原告款
    項。(3)依證人林素貞、林淑雲之證言，被告乙○○固然實際
    負責原告儒商公司之財務，營業收入亦由被告乙○○收受處
    理，然儒商公司所有之帳務、薪水、貸款等支出亦均由被告
    乙○○負責，則其收取之營業收入除抵償原告積欠之債務外
    ，並需支付儒商公司及甲○○之開銷，而此段期間，儒商公
    司實際之營業收入、營業支出、及盈虧情形究竟如何，原告
    始終無法舉出確切之證據資料作為計算依據，亦完全未就應
    有之支出費用予以扣除，自不能僅憑被告乙○○曾負責儒商
    公司之財務及收取儒商公司貨款乙節，即以擬制推定之方式
    ，作為認定被告乙○○有侵占原告儒商公司之款項。(四)關於
    訴之聲明第4項請求被告乙○○給付原告儒商公司1,366,000
    元部分：此部分之匯款均係被告乙○○所有，與原告無關等
    語，資為抗辯。並答辯聲明：原告之訴駁回。
四、關於請求被告乙○○、丙○○應連帶給付原告甲○○400萬
    本息部分：
  (一)原告甲○○於80年12月1日將系爭宜蘭市土地為被告乙○○
    設定700萬元抵押權，有土地登記簿謄本影本乙份在卷可憑
    （見本院重訴字3卷202-204頁），就此被告乙○○於其被訴
    偽造有價證券刑事案件審理中供稱：「（為何設定給你？）
    80年甲○○全家向中國信託借錢，被中國信託扣押請我幫他
    還債，我陪他去還了幾百萬，甲○○部分就有一百多萬」等
    語，經該刑事案件原審法院詢及甲○○「是否如此？」時，
    原告甲○○並未否認，僅辯稱「她把我弟弟趕出公司」等語
    ，經原審法院再詢及「她怎麼把你弟弟趕出公司？」，原告
    甲○○則稱「她跟我說我弟弟沒能力、懶散，讓我來罵我弟
    弟，我弟弟就生氣不願意待公司，乙○○就取得掌控權」等
    語，復經原審法院詢以「後來怎麼會把宜蘭市該土地賣出去
    ？」，被告乙○○亦明確稱：「他吵架時說賣掉還你就是」
    等語（均見84年度自字第1015號第2卷113頁），是原告甲○
    ○指訴被告乙○○以代公司週轉為由，要求甲○○於前開宜
    蘭市土地設定抵押與被告乙○○云云，已與事實不符。復參
    諸證人施玉於刑事案件審理中證稱：「甲○○、乙○○到宜
    蘭找我，他們要賣地，乙○○說她要七百萬元」、「甲○○
    找我說欠人家錢地要賣，我說按公定價格加一點買，他不要
    ，第二次他就帶乙○○來，我太太說不賣給我們地上物拆了
    要補償給我們，乙○○在代書那裡說我不管你們的事情，我
    要淨拿七百萬元」、「乙○○說甲○○欠乙○○錢時，甲○
    ○在旁邊沒講話」等語（見同上自字1015號第2卷136、137
    、139頁），原告甲○○就其積欠被告乙○○金錢乙節，並
    不否認，且由被告乙○○堅持要淨拿七百萬元價款等情以觀
    ，前開被告乙○○所供係因為原告甲○○及其家人代償債務
    ，甲○○乃為其設定系爭宜蘭市土地700萬元抵押權等情，
    應非虛妄。
  (二)又由於原告始終無法陳明該筆土地之買賣價額，亦無法提出
    出售該筆土地之買賣契約書，而買受人許碧蘭陳稱並不知買
    賣之經過情形，證人即許碧蘭之夫郭太郎則證稱：價金不記
    得，只知道幾百萬元，是否和被告見面亦不記得，錢都是交
    給潘代書。買賣價款是現金或支票都不記得了等語（見本院
    89年度上更(一)字第146號1卷43頁），亦無法指明該筆土地之
    買賣價額。而證人郭太郎事後郵寄與本院刑事庭之土地買賣
    所有權移轉契約書影本（見同上146號第1卷51頁），僅係當
    事人向地政機關辦理所有權移轉登記時使用之文件（即俗稱
    之公契），亦據證人即承辦該過戶事宜之代書潘培鑫於本院
    刑事庭審理中證述核實在卷（見本院上更(二)字第289號第4卷
    17頁），並非實際之買賣契約書，且據證人潘培鑫所證：本
    案確為伊所辦理，但已不記得買賣雙方是誰出面，本件應有
    私契，私契都是拿給當事人，伊應該不會保存，當時辦理的
    情形，已無印象，應是依正常的手續辦理等語（見同上289
    號第4卷16頁反面、17頁），可見該筆土地之實際買賣價格
    已無可稽考。另關於該筆土地之買賣價金，證人施玉雖證稱
    係由郭先生付給被告乙○○價金700萬元等語（見同上自字
    第1015號第2卷136、137頁），惟被告乙○○辯稱從未收到
    七百萬元等語（見同上自字第1015號第2第136頁反面），且
    證人施玉前開所述，核與證人郭太郎證述係交付價金予潘代
    書之情節並非一致，並與原告指稱土地賣得價金600萬元，
    繳付增值稅及給施玉地上物補償費100萬元，餘400萬元係被
    告乙○○係取走之指述，亦不相符，且施玉並非買賣契約當
    事人，而該筆土地上尚有陳宗慶設定之地上權及地上物（嗣
    由陳阿桂繼承），在陳阿桂之夫施玉取得100萬元地上物補
    償費後，該地上權之設定亦於辦理過戶登記時，以拋棄方式
    一併塗銷，除據證人施玉證述在卷，並有土地登記簿謄本可
    憑（見本院重訴字第3卷203、204頁），可見買方郭太郎支
    付之買賣價金顯然尚包含支付與地上權人之代價在內，況且
    尚須扣除辦理過戶之契稅及土地增值稅等費用之支出，故證
    人施玉證稱該筆土地買賣係由被告乙○○取走700萬元乙節
    ，自與事實不符，尚難採信。
  (三)另原告甲○○出售前開土地後，被告乙○○分別於81年6月1
    5日及6月25日，在臺灣省合作金庫宜蘭支庫匯入被告丙○○
    屏東高樹郵局帳戶150萬元及乙○○在臺北三信五常分社（
    現更名為誠泰商業銀行）帳戶190萬元等情，固有合作金庫
    宜蘭支庫86年9月5日合金宜匯字第4630號函所檢送之匯款資
    料影本、誠泰商業銀行86年2月1日誠泰銀總常字第155 號函
    所檢送之乙○○活期存款00000000000 號帳戶交易明細表可
    稽（見外放證物原證1-3頁，本院85年上訴字第2635號第2卷
    210-213、378-381頁），並經證人施玉證述乙○○取得買賣
    價金後，曾先後二次由其載送至金融機構匯款手續等情明確
    （見外放證物原證1-2，同上自字第1015號第2卷136頁反面-
    138頁），且原告甲○○出售前開土地，其持向地政機關辦
    理所有權移轉登記時使用文件上，記載之買賣發生原因為81
    年6月18日，送件時間為81年7月4日，嗣於同年7月15日完成
    移轉過戶之登記，而卷附買賣契約書（見同上更(一)字第146
    號1卷51頁）為公契，本件有土地也有房子，一般而言應有
    私契，買賣契約如立有私契，一般過戶之前就要支付訂金，
    登記完畢之後就要交付全部價金，前開登記文件上之81年6
    月18日是立公契的日期，若有私契的話，應該在這公契之前
    ，登記完畢是在81年7月15日，理論上應在登記完畢之前付
    清價款等情，亦據證人潘培鑫證述在卷（見同上更(二)第289
    號3卷17頁），參諸前開郭太郎提出之買賣契約書上買賣價
    金僅100餘萬元，顯與證人郭太郎明確證述本件買賣價金為
    幾百萬元．證人施玉亦證述因本件買賣交易取得塗銷地上權
    及地上物補償費100萬元等情，並不相符，足徵當時應另立
    有交易之私契無疑。依證人潘培鑫所述，買賣前開土地之私
    契既應在81年6月18日之前即訂立，則被告乙○○分別於81
    年6月15日及送件過戶前之6月25日分別取得前開土地之買賣
    價款，亦合於當時買賣土地之交易常規，益見被告乙○○匯
    出之二筆款項，確係買賣價金無疑，被告乙○○辯稱前開匯
    款時間與買賣契約時間不符，並非買賣價金云云，固無可採
    。惟證人郭太郎已證稱購買土地之價金係交與承辦之潘代書
    ，並非交與被告，而原告甲○○係出賣人及土地所有人，衡
    情承辦代書自應將收受之買賣價金交與原告甲○○，故被告
    乙○○匯至前開帳戶之款項，應係由原告甲○○所交付，而
    非由被告乙○○自行取走。
  (四)原告甲○○出售前開土地與案外人許碧蘭之前，既先因被告
    乙○○為其代償債務，而於80年11月4日將該筆土地為其設
    定債權額700萬元之抵押權，又於81年1月9日與被告丙○○
    訂立買賣契約書，本欲將前開土地以930萬元之價額出賣與
    被告丙○○，亦有前述之土地登記簿謄本及不動產買賣契約
    書影本可憑（同上自字第1015號1卷134-134之4頁），惟因
    故而作罷。再者，原告甲○○出賣該筆土地係因積欠被告乙
    ○○金錢等情，亦經證人施玉證述綦詳在卷（見同上1015號
    2卷136、137、139頁），且該筆土地上原設定予被告乙○○
    之700萬元抵押權，亦於81年7月15日（同年7月4日收件）移
    轉登記與許碧蘭所有之同日以清償為由辦理抵押權塗銷登記
    ，有前開土地登記簿謄本影本可按（見外放證物原證1，本
    院重訴字3卷202-204頁）。綜合上述證據資料，可見原告甲
    ○○係因積欠被告乙○○債務，而將該筆土地先設定抵押權
    與被告乙○○，再約定欲將該土地出售予被告丙○○，嗣又
    將該筆土地出售予許碧蘭、郭太郎夫婦以籌款償還債務，已
    屬明確。而原告甲○○出售上開土地後，被告乙○○兩度匯
    至被告丙○○及其本身帳戶之340萬元，顯係原告甲○○為
    清償債務而交付之款項，被告乙○○、丙○○自無詐欺及業
    務侵占刑責，亦無不當得利可言。此外，原告又無法舉證證
    明被告侵吞出售系爭宜蘭市土地價款400萬元，自不能證明
    被告有侵占該等款項之犯行，且被告此部分刑事部分，亦經
    判決無罪，有本院94年度上更(二)第289號刑事判決可參（見
    本院重訴字3卷242-244頁）。
  (五)從而，原告依民法第184條、第185條、第179條之規定，請
    求被告乙○○、丙○○應連帶給付原告甲○○400萬元本息
    ，即屬無據，不應准許。
五、關於請求被告乙○○應給付原告儒商公司103萬元本息部分
    ：
  (一)查，陳黃金霞所有坐落臺北市○○○路○段73巷2號2樓房地
    （即系爭台北市建物）於80年1月間曾設定抵押權與花旗銀
    行，用以貸款210萬元，固有土地登記簿謄本可按（見外放
    證物，原證2-1號）。而該筆貸款核撥後，係由陳黃金霞簽
    發面額為36萬元、633,014元、110萬元之支票提領，亦有花
    旗銀行之綜合月結單及支票影本可按（見外放證物原證2-2
    號，同上自1015號1卷192-198頁）。惟查該3紙支票均係由
    原告甲○○交予會計小姐林桂櫻兌領，其中由游凱翔背書之
    支票乙紙是用以清償該房屋舊貸款之款項，其餘兩張支票之
    款項則由林桂櫻直接匯入儒商公司之帳戶，一部份用以支付
    公司雜項費用及代書代墊之款項，未曾支付與被告乙○○等
    情，業據證人即公司會計林桂櫻證述綦詳在卷（見本院重訴
    字3卷208-209頁，同上上訴字第2635號2卷290頁反面），且
    該3紙支票，其中乙紙係由案外人游凱翔提示，另2紙則係由
    林桂櫻提領，亦均有該3紙支票之取款背書可稽（見本院重
    訴字3卷210-212頁，同上自1015號1卷194、196、198頁）。
    從而，被告乙○○就原告甲○○以上開台北市建物抵押貸款
    所得款項部分，難認有何詐欺取財或侵占之犯行，自亦難認
    有何侵權行為或不當得利可言。
  (二)此外，原告亦無法舉證證明被告有何侵權行為，且被告乙○
    ○此部分被訴詐欺、侵占犯行，亦經刑事判決認定無法證明
    ，有本院94年度上更(二)第289號刑事判決可參（見本院重訴
    字3卷242-244頁）。從而，原告依民法第184條、第179條之
    規定，請求被告乙○○應給付原告儒商公司103萬元本息，
    亦屬無據，不應准許。
六、關於請求被告乙○○、丙○○應連帶給付原告儒商公司10,3
    59,240元本息部分：
    原告主張：自80年至83年間，被告乙○○、丙○○共同侵占
    原告儒商公司貨款所得，存或匯入被告乙○○合作金庫東門
    支庫帳戶共3,696,570元，進入被告乙○○屏東高樹郵局帳
    戶共1,662,670元，合計5,359,240元；被告2人又侵占原告
    儒商公司為存放於屏東高樹倉庫價值500萬元之貨品云云，
    固據提出銷貨紀錄、匯款單據、被告及林淑雲之筆記本之記
    載等為證，然查：
  (一)原告所提之「銷貨紀錄」（本院重訴字1卷8-16頁）均係原
    告自行製作之統計文件，並非實際從事銷售或收款業務之人
    按照銷售及收款作業過程逐次製作之紀錄文書，且原告亦無
    法提出如簽收單、送貨單、統一發票、帳簿、收支傳票等足
    以證明確有進貨銷貨及收款等事實等會計憑證，亦無法提出
    儒商公司於80年8月至83年2月間申報營業稅及營利事業所得
    稅之相關證據資料證明確有該等營業收入。況其中如原告所
    列81年12月8日收受訴外人陳文麟訂金45萬元部分（同上自
    字1015號1卷第16頁、最末一項），實際上該筆訂金因儒商
    公司無法交貨，業經被告乙○○出面解決並將訂金返還陳文
    麟，業據證人陳文麟證述屬實（見同上146號1卷247、248頁
    ），原告竟仍將之列入指稱遭被告侵占，其內容之不實已可
    見一斑，故該「銷貨紀錄」自不足資為原告儒商公司確有該
    等營業收入之證據。
  (二)再依原告所提之匯款單據、被告乙○○及會計林淑雲之記事
    本、桌曆等所載，及曾擔任儒商公司會計之證人林素貞、林
    淑雲之證言，被告乙○○在儒商公司期間，固有收受儒商公
    司之貨款，並有匯款入其個人帳戶或被告丁○○帳戶，及支
    付丙○○之信用卡費用等事實，另儒商公司所收受之貨款支
    票有多紙係在被告乙○○合作金庫東門支庫之帳戶內提示兌
    領，亦有合作金庫東門支庫86年1月31日合金東門營字第632
    5號函送乙○○乙存第000000000000之1帳戶往來明細表（見
    同上2635號2卷215-227頁），另亦有以「儒商公司」及「林
    淑雲」名義多次電匯金錢至屏東高樹郵局被告乙○○活儲第
    026148之6號之帳戶、富邦商業銀行中山分行000000000000
    號帳戶及合作金庫東門支庫上揭乙○○之帳戶之內，亦有郵
    政儲金匯業局86年5月26日000000000025號函附之提款明細
    表（見同上2635號2卷341頁）、富邦商業銀行中山分行86年
    年2月14日富銀中字第022號函附往來明細表（見同上2635
    號2卷248、249頁）及匯款收據影本11紙（見同上1015號1卷
    18-36頁）可按，惟被告乙○○與丙○○確有借款與原告甲
    ○○及儒商公司、或向外借款供儒商公司使用處理債務之事
    實，已詳如前述。而原告甲○○亦曾供稱：被告曾幫其調度
    金錢，沒有詳細單據，有幾百萬元，有還他，公司進帳他就
    把他抵掉等語（見同上1015號2卷142頁）；另查證人即會計
    林素貞證稱：公司帳務、收支、薪水都由被告乙○○負責，
    貨款回來都是交給乙○○等語（見同上1015號2 卷85頁），
    及匯款與丁○○部分係由被告乙○○拿現金給伊，現金來源
    並不知道等語（見同上1015號2卷第84頁）；證人即會計林
    淑雲證稱：「如果甲○○收到貨款，如果金額大，會叫我拿
    給乙○○，如果幾千元就放在零用金帳我的抽屜內，繳貸款
    （即上述陳黃金霞金山南路房屋貸款）時甲○○會叫我去找
    乙○○拿，那我不曉得是誰的錢。」（見同上1015號2卷175
    頁反面）、「楊玉明的信用卡收據會寄到儒商公司，期限快
    到了，我就跟乙○○講，乙○○會將錢交給我去匯。（錢是
    何人所有？）不曉得。」（同上1015號2卷第178頁）、「甲
    ○○收到貨款，會叫交給乙○○，支出也要我跟乙○○拿，
    究竟乙○○有無拿（侵占）我也不曉得。」（同上1015號2
    卷第178頁）等語。綜合上開事證可知：被告乙○○雖曾交
    款指示林素貞、林淑雲匯款與被告丙○○、丁○○、及支付
    丙○○之信用卡帳款，惟林素貞、林淑雲均不知被告乙○○
    所交付款項之來源，故被告乙○○交予林素貞、林淑雲之款
    項，或係儒商公司之營業收入、或係被告乙○○個人之款項
    ，均有可能，不能遽行認定被告乙○○有業務侵占犯行。
  (三)原告甲○○確曾積欠被告乙○○及被告丙○○鉅額款項，且
    甲○○亦自承其積欠被告乙○○之款項係由被告乙○○自收
    取之貨款中抵償，而原告對於雙方實際之債權債務情形及儒
    商公司之實際收支如何，俱無法提出明確可信之憑證以資核
    算，又原告甲○○自稱被告乙○○幫其調度之金額即為數百
    萬元，而前開經查證有據之金額僅為500餘萬元，故即使該
    等款項均係出於儒商公司之營業收入，亦應係被告乙○○用
    以清償原告甲○○及儒商公司所積欠債務，其主觀上自無為
    自己或第三人不法所有之意圖可言，被告丙○○亦無業務侵
    占犯行可言。依證人林素貞、林淑雲之證言，被告乙○○固
    然實際負責儒商公司之財務，營業收入亦由被告乙○○收受
    處理，然儒商公司所有之帳務、薪水、貸款等支出亦均由被
    告乙○○負責，則其收取之營業收入除抵償原告積欠之債務
    外，並需支付原告儒商公司及甲○○之開銷，而此段期間，
    儒商公司實際之營業收入、營業支出、及盈虧情形究竟如何
    ，原告始終無法舉出確切之證據資料作為計算依據，亦完全
    未就應有之支出費用予以扣除，自不能僅憑被告乙○○曾負
    責儒商公司之財務及收取儒商公司貨款乙節，即以擬制推定
    之方式，作為認定被告乙○○有業務侵占犯行之犯罪證據。
  (四)關於原告指稱被告侵占屏東高樹鄉倉庫貨品不予返還部分，
    查被告與原告甲○○間確有債務關係，已如前述，則被告等
    將儒商公司寄放在該處倉庫之貨品予以留置藉以擔保債權，
    主觀上自無不法所有之意圖可言，亦與業務侵占罪之犯罪構
    成要件不相適合，況被告亦未超額抵債，亦經刑事判決認定
    在案（見94年度上更(二)字第289號判決理由欄四乙實體部分
    ：(五)所載。且被告乙○○、丙○○此部分被訴詐欺、侵占犯
    行，亦經刑事判決認定無法證明），有本院94年度上更(二)第
    289號刑事判決可參（見本院重訴字3卷242-244頁）。從而
    ，被告自無侵權行為，或取得對於原告公司之債權等不法利
    益，亦無處理委任事務逾越權限或有過失行為之可言。
  (五)從而，原告依民法第544條、第184條、第185條、第179條之
    規定，請求被告乙○○、丙○○應連帶給付原告儒商公司
    10,359,240元本息，亦不應准許。
七、關於請求被告乙○○給付原告儒商公司1,366,000元本息部
    分：
  (一)被告乙○○雖有以現金交由會計林素貞匯款予被告丁○○，
    前後共計匯款1,366,000元，除據被告乙○○自承在卷，並
    經證人即會計林素貞證稱：匯款與丁○○部分係由被告乙○
    ○拿現金給伊，現金來源並不知道等語（見同上1015號2卷
    第84頁），亦有高樹郵局提出丁○○268132號帳戶之帳戶往
    來明細表及原告提出匯款予丁○○之匯款單8紙為憑，惟丁
    ○○就前開款項，已明確供稱：伊未在儒商公司任職，伊認
    識甲○○，因為乙○○向其借錢，透過乙○○才認識他等語
    ，被告乙○○亦稱係「伊私人跟其弟丁○○借調款項，早期
    伊幫他跟其弟調錢，他才將伊等列入股東，過戶股權給伊等
    等語（見同上146號2卷120頁），且原告甲○○亦自承因積
    欠被告乙○○及親友數百萬元款項，始將被告等人及親友登
    記為儒商公司股東等語（見同上146號2卷131頁），復參諸
    被告乙○○及其弟弟曾正和暨丁○○等3人於82年3月15日至
    84年2月23日間均登記為儒商公司之股東，亦有儒商公司變
    更登記事項卡影本可考（見同上146號1卷235-237頁），足
    見被告乙○○所陳其有為儒商公司向其弟丁○○調借金錢乙
    節，堪可採信。
  (二)又依原告提出匯款予丁○○之8筆匯出款明細表及儒商公司
    之現金帳簿所示（見同上289號3卷193-198頁、4卷63、64頁
    頁），除其中5筆匯款即82年12月30日（1萬5千元、2萬元）
    、83年1月20日（40萬元）、同年2月1日（30萬元）及同年2
    月4日（20萬元）之匯出款（共計93萬5千元），於該現金帳
    簿上均記載有「匯丁○○--繳票用」或「匯丁○○--向楊先
    生借支票／繳支票用」等語，其餘另三筆匯款資料（共計43
    萬1千元），並未記載於現金帳簿內，準此，前開5筆匯款，
    顯係被告乙○○為儒商公司向被告丁○○調借現款或支票使
    用，而為借調款項之償付，故該93萬5千元部分，既係被告
    乙○○以其名義，為儒商公司向丁○○借調款項或支票使用
    ，儒商公司事後償付借款及票款之責，自難認被告乙○○有
    何涉犯業務侵占之行為；至另3筆匯款部分（43萬1千元），
    原告所提之匯款單上匯款名義人均為「乙○○」而非儒商公
    司，且均未登帳於儒商公司帳簿內，尚難認定該3筆匯款來
    源，係出自儒商公司之營業收入，且被告乙○○雖任儒商公
    司總經理職務，負責調度財務，然就其與丁○○間私人借貸
    之資金往來或繳付，委託公司會計人員代為處理，亦為事理
    之常，被告乙○○既係交付現金予林素貞以郵政匯款方式匯
    出款項，且林素貞亦證稱不知現金來源為何，又無證據可資
    證明被告乙○○所交付之現金確係出自儒商公司帳戶或為營
    業收入，自無從遽因前開款項係被告乙○○委託會計林素貞
    代為匯款，即遽認被告乙○○私將儒商公司公款借貸丁○○
    ，被告乙○○此部分被訴詐欺、侵占犯行，亦經刑事判決認
    定無法證明，有本院94年度上更(二)第289號刑事判決可參（
    見本院重訴字3卷242-244頁）。此外，原告亦無法舉證證明
    被告乙○○有何侵權行為，或取得對於原告公司之債權等不
    法利益，從而，原告儒商公司依民法第184條、第179條之規
    定，請求被告乙○○應給付原告儒商公司1,366,000元本息
    ，即不應准許。
八、綜上所述，原告依民法第184條、第185條、第179條、第541
    條、第544條之規定，請求(1)被告乙○○、丙○○應連帶給
    付原告甲○○400萬元，其中340萬元自起訴狀繕本送達翌日
    起，其中60萬元自95年9月1日訴狀繕本送達翌日起，均至給
    付日止，按週年利率5%計算之利息。(2)被告乙○○應給付原
    告儒商公司103萬元及自起訴狀繕本送達翌日起至給付日止
    ，按週年利率5%計算之利息。(3)被告乙○○、丙○○應連帶
    給付原告儒商公司10,359,240元及自起訴狀繕本送達翌日起
    至給付日止，按週年利率5%計算之利息。(4)被告乙○○應給
    付原告儒商公司136萬6千元及自起訴狀繕本送達翌日起至給
    付日止，按週年利率5%計算之利息，均為無理由，均應予駁
    回，其假執行之聲明亦因訴之駁回而失所附麗，亦應予以駁
    回。
九、本件事證已臻明確，兩造其餘攻擊、防禦方法經審酌後，認
    與判決結果無涉，爰無一一論述之必要，併此敘明。
十、結論：本件原告之訴無理由，依民事訴訟法第78條，判決如
    主文。
中　　華　　民　　國　　96　　年　　5 　　月　　 8 　 日
                    民事第五庭
                        審判長法　官  陳博享
　　　　　　　　　　  　　　　法　官  張靜女
　　　　　　　　　　　  　　　法　官  蔡芳齡
正本係照原本作成。
如不服本判決，應於收受送達後20日內向本院提出上訴書狀，其
未表明上訴理由者，應於提出上訴後20日內向本院補提理由書狀
（均須按他造當事人之人數附繕本）上訴時應提出委任律師或具
有律師資格之人之委任狀；委任有律師資格者，另應附具律師資
格證書及釋明委任人與受任人有民事訴訟法第466條之1第1項但
書或第2項（詳附註）所定關係之釋明文書影本。
中　　華　　民　　國　　96　　年　　5 　　月　　10　　日
                              書記官  蔡錦輝
附註：
民事訴訟法第466條之1（第1項、第2項）：
對於第二審判決上訴，上訴人應委任律師為訴訟代理人。但上訴
人或其他法定代理人具有律師資格者，不在此限。
上訴人之配偶、三親等內之血親、二親等內之姻親，或上訴人為
法人、中央或地方機關時，其所屬專任人員具有律師資格並經法
院認為適當者，亦得為第三審訴訟代理人。
